【裁判字號】    98,上訴,1553
【裁判日期】    981105
【裁判案由】    妨害自由等
【裁判全文】
臺灣高等法院臺中分院刑事判決        98年度上訴字第1553號
上  訴  人
即  被  告  丙○○
                    之1
上列上訴人因妨害自由等案件，不服臺灣臺中地方法院98年度訴
字第683號中華民國98年6月4日第一審判決（起訴案號：臺灣臺
中地方法院檢察署97年度偵字第5873號），提起上訴，本院判決
如下：
    主  文
原判決關於丙○○妨害自由及定應執行刑部分均撤銷。
丙○○犯共同剝奪他人行動自由罪，處有期徒刑陸月，如易科罰
金以新臺幣壹仟元折算壹日。
丙○○被訴傷害丁○○部分公訴不受理。
其他上訴駁回。
丙○○上訴駁回部分所處之有期徒刑貳月，如易科罰金以新臺幣
壹仟元折算壹日。
第二項撤銷改判所處之刑與上訴駁回部分所處之刑，應執行有期
徒刑柒月，如易科罰金以新臺幣壹仟元折算壹日。
    事  實
一、丙○○自民國九十七年二月四日起至同年二月七日止，意圖
    營利在台中市○○路○段三三三號三、四樓之房間，提供麻
    將等賭具，招來綽號「小葳」之成年女子、綽號「阿龍」、
    「阿輝」之成年男子、葉健暐、戊○○、丁○○及其他不詳
    姓名之成年人，在該處以打麻將之方式賭博財物，並推由丙○○並向在場賭博之人，收取每一雀（即四圈）新臺幣（下
    同）一千元至一千二百元之金錢以營利（收取方式為四人成
    一桌，以一千元為底每台一百元，自摸者須將所贏之金錢提
    供其中二百元至三百元給丙○○作為抽頭金，每一雀抽滿一
    千元至一千二百元為止），而提供賭博場所並聚眾賭博財物
    。
二、九十七年二月七日凌晨四時許，戊○○、丁○○在上址賭博
    麻將，約二十幾分鐘後，因「小葳」、「阿龍」二人質疑戊○○、丁○○二人於賭博之過程中換牌詐賭，即找在場之丙○○處理，丙○○乃與另一不詳姓名之成年男子基於共同傷
    害戊○○、丁○○之犯意聯絡，推由該不詳姓名之成年男子
    持菜刀以刀背毆打戊○○，及由丙○○徒手毆打丁○○，致
    戊○○受有頭部外傷合併輕微腦震盪及左顳部頭皮挫傷；丁○○受有頭部外傷合併輕微腦震盪及右顳部頭皮挫傷、流鼻
    血之傷害，丙○○、乙○○（經判處有期徒刑六月確定）與
    上開持菜刀之男子復共同基於剝奪他人行動自由之犯意，由
    該持菜刀之男子手持上開菜刀在戊○○、丁○○旁邊晃動，
    並與乙○○均以「叫他人拿錢過來否則要剁掉手指」等語脅
    迫戊○○、丁○○在拿出錢解決之前不得離去，戊○○、丁○○不得已乃任由丙○○將渠等身上之財物各約一萬五千元
    取出，由於乙○○認為上開財物太少，乙○○、丙○○及該
    不詳姓名男子經商議後，認為應向戊○○、丁○○再索取各
    十二萬元之補償，遂推由乙○○再以兇惡之口氣催促戊○○
    、丁○○拿出財物處理，使戊○○、丁○○無法自由離去，
    而以此強暴脅迫之方式剝奪戊○○、丁○○二人之行動自由
    ，惟戊○○、丁○○身上已無金錢，且找不到朋友支援，故
    丙○○、乙○○、持刀之成年男子等人即準備二紙本票及一
    紙汽車讓渡合約書要求戊○○、丁○○二人簽立面額各一百
    萬元之本票二紙，另要求戊○○開立車號一六九六─ＰＪ自
    用小客車之讓渡合約書一紙，戊○○、丁○○因持菜刀之男
    子、丙○○、乙○○之脅迫，不得已乃簽立上開本票及汽車
    讓渡書，丙○○取得上開本票二紙及讓渡書一紙，後隨即將
    戊○○之鑰匙取走並開走該車，以為擔保，並言明丁○○、
    戊○○須於同年月九日交付二十四萬元後，方交還該車，而
    共同以此脅迫方式使戊○○、丁○○行無義務之事，及妨害
    戊○○行使對上述車輛之權利，並剝奪上開二人之行動自由
    達一小時多，始讓上開二人離去，嗣因丙○○委由不知情之
    葉健暐（經臺灣臺中地方法院判處無罪確定）與戊○○聯絡
    交付上開賠償金事宜，戊○○乃趁隙報警，而於九十七年二
    月十二日晚上八時三十分許會同員警在台中市○○路○段一
    一一號風尚人文咖啡館帶回葉健暐，並由葉健暐引導員警至
    台中市○○路○段三三三號查獲丙○○、乙○○；於九十七
    年二月十三日凌晨一時三十五分復由乙○○引導員警至台中
    市○○路與崇德路口尋獲上開車號一六九六─ＰＪ自用小客
    車一輛及其鑰匙一支。
三、案經戊○○訴請臺中縣警察局太平分局、豐原分局報請臺灣
    臺中地方法院檢察署檢察官偵查起訴。
    理  由
甲、證據能力部分：
  (一)按被告以外之人於審判外之陳述，雖不符合刑事訴訟法第一
    百五十九條之一至一百五十九條之四之規定，而經當事人於
    審判程序同意作為證據，法院審酌該言詞陳述或書面陳述作
    成之情況，認為適當者，亦得為證據。當事人、代理人或辯
    護人於法院調查證據時，知有第一百五十九條第一項之情形
    ，而未於言詞辯論終結前聲明異議者，視為有前項之同意，
    刑事訴訟法第一百五十九條之五定有明文。經查本件公訴人
    、被告等於本件言詞辯論終結前均未就證人蔡宏維警訊陳述
    之證據能力聲明異議，且經本院傳訊證人蔡宏維，並提示其
    警訊筆錄供其閱覽，蔡宏維結證警訊筆錄係依其陳述記載，
    且其所述為實在，有本院審判筆錄可參，是證人蔡宏維之警
    訊陳述已成為本院公判程序筆錄之一部，本院審酌該陳述作
    成之情況，亦認為適當得為證據，應有證據能力。
  (二)證人丁○○於警訊中之指訴，雖為被告以外之人於審判外之
    陳述，且被告丙○○之辯護人就此陳述之證據能力聲明異議
    ，然經本院傳訊證人丁○○在庭，並提示其警訊筆錄供其閱
    覽，證人丁○○結證警訊筆錄內容實在，有本院審判筆錄在
    卷可參，是證人丁○○之警詢陳述已成為本院公判程序筆錄
    之一部，本院審酌該陳述作成之狀況，亦認為適當得為證據
    ，應有證據能力。
  (三)證人謝健勝於警訊、偵訊中之指訴，雖為被告以外之人於審
    判外之陳述，然當事人及辯護人對此陳述之證據能力並未異
    議，依刑事訴訟法第一百五十九條之五第二項之規定，本有
    證據能力，且經本院傳訊證人謝健勝在庭，並提示其警訊、
    偵訊筆錄供其閱覽，證人謝健勝結證警訊、偵訊筆錄係依其
    陳述記載，且其所述屬實在，有本院審判筆錄在卷可參，是
    證人謝健勝之警詢、偵訊陳述已成為本院公判程序筆錄之一
    部，本院審酌該陳述作成之狀況，亦認為適當得為證據，應
    有證據能力。。
乙、得心證之理由：
壹、有罪部分：
一、訊據上訴人即被告丙○○坦承有上開圖利提供賭博場所聚眾
    賭博罪犯行，惟矢口否認有妨害自由等犯行，辯稱甚經營之
    賭場發生詐賭情事，當然必須由主持人來處理，故被告必須
    出面負責，被告僅要戊○○、丁○○拿出身上金錢賠償對賭
    之二人，並要大家和解，然發現事態已非其能控制，即離開
    現場，而未過問，自此時起係由乙○○等人要戊○○、丁○○簽本票及汽車讓渡書等事，並由葉健瑋找蔡一雄過來一起
    處理，而車輛係戊○○、丁○○二人自動留下，惟原本要被
    告保管，因被告不願保管，故由蔡一雄保管，因戊○○、丁○○爽約，故蔡一雄乃將車輛交予乙○○保管，就留車部分
    言，被告僅係賭場主持人，不得不接受保管之責，並未有不
    法犯行，妨害自由並非伊所能預見，而未有犯罪行為云云，
    惟查：
  (一)被告犯行業據被害人戊○○、丁○○於警訊、偵訊指述綦詳
    ，被害人戊○○於警詢中指述：「我於97年2月7日（年初一
    ）上午3時30分許，我在新竹市與朋友綽號『阿文』姓名丁○○一起接到葉建暐綽號『富郎』的說要不要來台中漢口路
    打麻將，我說好就與丁○○一起開我所有的車號1696-PJ國
    瑞牌一起到台中市○○路○段333號3樓，到達時約4時30分，
    之後看到綽號（景森）的、與一女子、綽號『富郎』、一位
    中年人共四人在打麻將，等了約20分，綽號『景森』、綽號
    『富郎』起來讓我與丁○○四人打，打了約東風2時，我做
    東時他們二人（一女子約與我同年齡、長髮、約165公分）
    一位中年人（約170公分、約40歲）說我與丁○○詐賭，二
    人就到客廳叫人來一會一堆人就來，有人拿菜刀就打我頭，
    又打丁○○。」、「我被打後，一位拿菜刀的就逼我寫一張
    本票100萬新台幣，外面客廳一位男子拿一張汽車讓渡書逼
    我寫好之後交給一位拿菜刀的男子，使我所有自小客車讓渡
    給他們，當時他將菜刀逼在我脖子上，然後又打丁○○也逼
    丁○○寫一張新台幣100萬的本票。」、「（毆打你時他們
    說何話？）說我們詐賭叫我們叫人拿錢過來否則要剁掉我手
    指，將我身上外套內的新台幣約1萬5千元搶走。丁○○身上
    約1萬5千元也搶走。」、「我看到綽號（景森）的用手毆打
    丁○○打到流鼻血」、「當時被打完時，綽號（景森）的逼
    我將身上的1696-PJ車鑰匙交出我不得已才交給他。」、「
    （綽號景森的叫何姓名？）他叫丙○○」、「（你們去打麻
    將是何人主持？如何抽頭？）是丙○○主持．．．一圈抽10
    00元」等語（見臺中縣警察局太平分局刑案偵查卷宗中縣太
    警偵字第0970040805號卷第13-15頁）；於偵查中結證述：
    「（打麻將的地點是誰抽頭？）葉健暐的朋友丙○○，一雀
    抽一仟至一仟二百元，先自摸的人先付三百元，若滿一仟二
    百元就不用再付。」、「（是誰出來叫你們要用錢解決的？
    ）丙○○跟丁○○講的，要我們簽本票及叫我簽我車子0696
    pj讓渡書及要我們將身上的錢交出來，錢是他們動手從我們
    身上搜出來的。」、「（你們身上有多少錢被拿走？）我的
    部分一萬五千元。丁○○身上一萬五千元都是丙○○動手搜
    我們二人的口袋拿錢拿走。」、「我們二人都簽，各簽一張
    一百萬的本票，是拿菜刀打我的那個人叫我簽的，依當時的
    情況，我害怕不得不簽，空白本票是他們叫人拿至該處讓我
    們簽的，我還簽了一張車子的讓渡書，本票、讓渡書都是拿
    菜刀的人拿走再交給丙○○，車子的鑰匙是丙○○拿走的。
    」、「（警詢中你說他們要求要拿錢來贖人，不然要剁手指
    ？）是。是拿菜刀的男子。」、「（打丁○○的人？）丙○○，拿菜刀的那個人有要打他，但是丁○○閃過」、「（恐
    嚇你們的人？）乙○○、丙○○、拿菜刀那個人。」、「（
    他們有說不讓你們走嗎？）乙○○、拿菜刀的那個人。他們
    說要我們簽完本票、交出車鑰匙、身上財物，並且承諾各自
    付十二萬元，才肯讓我們走。只有一個人拿菜刀。」、「（
    他們如何動手拿你身上的錢？）丙○○問我身上有沒有錢，
    並動手搜我，我就自動拿出來交給他，丁○○也是一樣的情
    形，當時我與丁○○已經被打了，原本丙○○說一萬二千元
    可以解決了，但是後來他們去外面，與乙○○一起回來就變
    成要更高的錢。」等語（見臺灣臺中地方法院檢察署97年度
    偵字第5873號卷第20-22頁）。被害人丁○○於警詢時指述
    ：「於97年1月7日凌晨4時許葉健暐〈綽號富郎〉打電話給
    戊○○說要打麻將？當時我與戊○○在一起，我倆答應後並
    一同前往台中市○○路○段333號3樓，於凌晨4時30分許到
    達後，葉健暐表示要讓我與戊○○下場打麻將，當時丙○○
    〈Ｚ000000000〉乙○○〈Ｚ000000000〉、葉健暐〈Ｚ0000000
    00〉等3人有在場，我與戊○○下場剛玩一把後，一起打牌
    的人〈我都不認識〉就說我們詐賭，就由外面叫一群人〈約
    7-8個〉進來，其中一人手持菜刀敲我與戊○○的頭，並以
    菜刀脅迫我與戊○○承認有詐賭，我與戊○○不承認丙○○
    就以拳頭毆打我，並以菜刀脅迫我與戊○○將身上所有錢財
    交出，並恐嚇我們看要如何解決此事，隨後逼迫我與戊○○
    兩人簽本票兩張〈我與戊○○各簽下面額新台幣100萬元1張
    〉，脅迫戊○○將所有自小客車〈1696-P J〉簽讓渡書讓渡
    ，丙○○並恐嚇我們於2月10日前1人要拿12萬新台幣給他們
    ，如無還錢將會到我家找我們，並讓我們死的很難看，我倆
    並留下家裡住址及連絡電話，丙○○並扣押住戊○○轎車〈
    1696-PJ〉後才讓我們離開。」（見同上警卷第19-20頁）。
    又關於被告拿取金錢之數額及究係被告動手拿取被害人金錢
    或係被害人受迫自行拿出金錢，被害人戊○○於警詢及偵訊
    陳述略有不一，然衡諸常情，警詢時較接近案發時，記憶較
    鮮明，是就上述細節應以被害人警詢陳述為準。
  (二)又被害人戊○○、丁○○二人於九十七年二月七日案發當日
    分別因頭部外傷至國軍台中總醫院就診，有國軍台中總醫院
    急診室臨時診斷證明單二紙附卷可憑，復經原審法院向國軍
    台中總醫院函調上開二人病歷資料，經該院以九十八年三月
    三十日醫中企管字第０九八０００一三五四號函附之病歷資
    料二份在卷可憑，另經該院以上開函文略稱：「謝員及蔡員
    皆自訴遭菜刀打到頭」等語（上述診斷證明單及函文，被告
    等並未爭執其證據能力），堪信告訴人戊○○指訴其與丁○○於九十八年二月七日在上開賭博地點遭到一持菜刀之男子
    及被告丙○○毆傷等情，應非子虛。
  (三)證人乙○○於本院結證「（當初跟戊○○、丁○○對賭那兩
    個人〈一男一女〉是你介紹過去？）這是我之前就介紹給丙○○認識，當天是丙○○主動與他們聯絡過去的，不是我聯
    絡他們過去的。因為我跟丙○○是朋友，他跟我說，有沒有
    人要打麻將看我有沒有朋友介紹給他，我之前就介紹這兩個
    人給他們認識，他們那天去是他們自己聯絡過去的。」、「
    （戊○○曾經講過當初在處理事情的時候，被告丙○○只是
    要求一萬二，後來被告丙○○與你到旁邊談過之後，就改為
    十二萬元，這十二萬元是何人決定？）這件案件我的部分已
    經判決確定，所有的事情我是最冤枉的。他是賭場主人，是
    他與參與賭博的人商量的，我沒有辦法決定。」
  (四)被告固辯稱伊僅要被害人二人交出身上金錢，係乙○○等人
    不肯罷休，始發生妨害自由情事云云，惟乙○○於本院結證
    此部分係被告與參與賭博的人商量的，伊沒有辦法決定，有
    本院辯論期日筆錄可參，被告所述伊僅要求戊○○、丁○○
    交出身上金錢，後續發生之事與伊無關等情如屬實，則其等
    取得被害人身上金錢後，伊逕可要求乙○○等人離開其賭場
    至他處自行解決，何須提供其賭場供乙○○等人威逼脅迫被
    害人，況伊既已不再參與，何以又有不得不接受保管車輛之
    事（詳辯護狀），所述顯無可採信。
  (五)又被害人戊○○於本院固證稱「（從卷證看到你們在現場交
    一萬二、一萬五的現金，是否被告丙○○叫你們拿出來？）
    不是。」、「（你簽本票時被告丙○○有無在現場？）我沒
    有看到他。」、「（是否被告丙○○叫你簽本票？）不是。
    」、「（偵訊筆錄中曾經陳述，本來丙○○跟你說講一萬二
    或一萬五把這件事情解決，但後來乙○○把丙○○帶出去講
    話之後，他們回來之後，是何人說不能就這樣解決？）是乙○○說的。」、「（你當初會將車子留下來，車子的鑰匙交
    給何人？）我們到樓上去放在桌上。我印象中是這樣。」、
    「（沒有交給被告丙○○？）沒有。」、「（發生事情之後
    ，你與乙○○二人，有無與被告丙○○談後續的事情？）後
    續因為價錢談不攏，有與被告丙○○、葉健暐聯絡，我沒有
    乙○○的電話，沒有辦法與他聯絡。」、「（你們開本票的
    時間，被告丙○○有無參與意見？）沒有，當時他就不理了
    。」，證人丁○○於本院證述「（是誰叫你們把車鑰匙拿出
    來？）我記得是叫戊○○簽本票的人，我不知道名字。」、
    「（被告丙○○有無在場？）我忘記了，應該沒有。」、「
    （拿菜刀的人是誰？拿菜刀的人就是威脅戊○○簽本票的人
    ？）我不清楚，我不認識他，我知道他跟乙○○很熟，他都
    聽乙○○的，這要問被告丙○○。當時現場作主的人應該是
    乙○○。要我們簽本票、拿多少錢的人都是乙○○。當場被
    告丙○○有要我們拿一萬二解決，但被乙○○否決掉。」，
    是依二人於本院所述，當日主事者似為乙○○，被告並未參
    與之，與其等警訊筆錄記載並非完全一致，，惟經本院提示
    二人警訊筆錄供其等閱覽，證人戊○○、丁○○均結證警詢
    筆錄內容實在，而證人因受限於記憶能力，或事後受不當干
    預，或事過境遷有意宥恕等因素，致其陳述前後不一，甚至
    有迴護被告之詞者，應非少見，並非被害人事後翻異，法院
    即必採信而為有利被告之認定，法院本於審理所得之心證，
    就其前不利於被告之證言認為確實可信予以採取，原非法所
    不許，本案案發距本院傳訊已有近二年時間，證人記憶難免
    模糊，而其等於警訊作證時，距案發日僅數日，記憶鮮明，
    被告又係當場主持賭場抽頭之人，並非與被害人對賭者，被
    害人就被告是否參與本案，於警訊、偵訊本無誤認之虞，被
    告如未參與本案，僅放任「小葳」、「阿龍」及乙○○利用
    其賭場處理爭端，又何須出手毆打被害人丁○○至頭部外傷
    合併輕微腦震盪及右顳部頭皮挫傷、流鼻血之程度，被害人
    丁○○於本院固證述被告於當時係進進出入，被害人戊○○
    證述被告原僅要求支付一萬餘元，係乙○○不願罷休，簽本
    票時未見被告在場云云，然刑法上共同正犯之成立，雖以有
    犯意之聯絡與行為分擔為要件，惟此所謂犯意之聯絡並不限
    於事前有所謀議，即僅於行為當時有共同犯意之聯絡，亦屬
    之，且其表示之方法，亦不以明示通謀為必要，即相互間有
    默示之合致，亦無不可；又刑法上之共同正犯祇須具有犯意
    聯絡、行為分擔，即足成立，惟只須以自己犯罪意思參與，
    即為共同正犯，既不問犯罪動機起於何人，直言之，共同正
    犯間彼此分擔之行為，並非必須相同，且在犯意聯絡範圍內
    ，應就全部犯罪結果負責（參考司法院大法官會議釋字第一
    ○九號解釋，最高法院八十五年度臺上字第三七二九號、七
    十六年度臺上字第八二七九號判決意旨），證人戊○○於事
    隔近二年後，是否仍能精確記憶其簽本票時被告是否在場，
    應非無疑，被告在合同意思範圍內，推由持刀男子及乙○○
    威逼被害人二人簽本票及汽車讓渡書，縱其間過程曾進進出
    出，或非全程在場，此仍無從減免被告刑責，證人戊○○於
    偵訊結證「原本丙○○說一萬二千元可以解決了，但是後來
    他們去外面，與乙○○一起回來就變成要更高的錢。」，核
    與乙○○於原審陳述「包括丙○○還有我等人討論出十二萬
    元，至於是誰說的，應該是丙○○」等情相符，又佐以被告
    事後參與處理被害人車輛保管問題，可見被告雖或曾僅欲向
    被害人各索取一萬餘元，然於乙○○等人認不足，被告與乙○○等商討後即成立共同謀議需索更高金錢無訛。無從遽以
    被害人戊○○、丁○○於本院證述為有利被告之認定。
  (六)被害人戊○○所有之車牌號碼一六九六─ＰＪ國瑞牌二００
    六年四月一九九八ＣＣ之自用小客車在上開案發時間後並未
    由戊○○駛離現場，而於報案後在九十八年二月十三日凌晨
    始為警尋獲，有贓物認領保管收據一紙、相片二幀、車籍查
    詢基本資料詳細畫面一紙、行車執照及保險證影本各一紙附
    卷可憑，益證戊○○、丁○○所指渠等於上開時地遭限制自
    由，所有之自用小客車被對方扣押作為擔保等語，均非子虛
    ，倘告訴人沒有遭限制自由，何必將其所有年份僅二年多之
    自用小客車及鑰匙交付他人？而被告丙○○於案發後與證人
    蔡宏維聯繫，再由不詳姓名之人將上開自用小客車之鑰匙放
    置於蔡宏維所經營之鵝肉店內，業經證人蔡宏維於警訊中證
    述明確，佐以被告於本院辯護狀記載其有請蔡一雄保管本案
    自用小客車，則上開自用小客車於案發後顯係由被告丙○○
    處理相關保管事宜，倘被告丙○○只是居於協調戊○○、丁○○與一男一女之賭博糾紛而未涉入傷害、妨害他人自由之
    犯行，何以尚須處理車輛之保管問題，其所述無可採信。
  (七)被告丙○○雖以九十七年二月二日之診斷證明書證明其於案
    發當時受有左額部、右手骨頭多處挫傷，惟丁○○遭被告丙○○以徒手毆打頭部後之傷勢僅輕微腦震盪及頭部外傷、流
    鼻血，傷勢尚非至為嚴重，被告丙○○縱令案發當時身上有
    傷，上開診斷證明書上所載之傷勢顯不足影響其徒手毆打丁○○之肢體行動，自不得以上開診斷證明書反證被告丙○○
    案發時未毆打丁○○，證人戊○○案發後迭次指訴之案發前
    後情節與查獲之經過及相關診斷證明書、病歷、相片及贓物
    認領保管收據均互核相符，堪認證人戊○○於警詢及偵訊中
    所指伊與丁○○遭被告丙○○及一拿菜刀之男子傷害，另遭
    被告丙○○、乙○○及拿菜刀之男子以脅迫之方式剝奪行動
    自由交付現金、簽立本票、讓渡書並留下汽車及車鑰匙之指
    訴，可以採信，被告丙○○上開所辯核與常情不符，不足採
    信，又證人即被告姊夫蔡宏維於本院證述不詳姓名年輕人將
    被害人之鑰匙交予伊時，表示係乙○○託伊交付云云，然亦
    表示伊於九十七年二月十三日在太平分局製作之警訊筆錄係
    依其陳述記載無訛，且其所述為實在，有本院審判筆錄可證
    ，被告與乙○○二人本屬本案妨害自由部分共犯，二人犯後
    不得不共同處理交還被害人鑰匙之事，是由被告通知蔡宏維
    將有人交付鑰匙，而由乙○○覓得不詳姓名年輕人將鑰匙交
    予蔡宏維，此並不影響被告犯行之成立，綜上，本案事證明
    確，被告犯行至堪認定，應依法論科。
二、論罪科刑：核被告丙○○所為係犯刑法第二百六十八條之圖
    利供賭博場所、聚眾賭博罪及刑法第三百零二條第一項之以
    強暴脅迫剝奪他人行動自由罪，另就傷害被害人戊○○部分
    ，係犯刑法第二百七十七條第一項之傷害罪（被害人戊○○
    於警詢提出診斷書，並陳明遭毆打情事，末並表明請依法偵
    辦，自有提出傷害告訴之意），被告丙○○剝奪他人行動自
    由之目的係為強制戊○○、丁○○行無義務之事及妨害戊○○行使權利，其於剝奪他人行動自由犯行之過程中強制他人
    使渠等行無義務之事，刑法第三百零四條之強制罪應為刑法
    第三百零二條之罪所吸收，而不另論罪（參考最高法院二十
    九年度上字第二三五九號判例意旨）。次按刑法第三百零二
    條第一項原以強暴、脅迫為構成要件，是以犯罪行為人於剝
    奪行動自由之過程中以現實之危害脅迫被害人使其行無義務
    之事，自僅構成刑法第三百零二條第一項之罪，而與刑法第
    三百零五條之以將來之惡害恐嚇危害他人安全有間，公訴人
    認本案被告使被害人行無義務之事，及以要剁二人手指等語
    恐嚇被害人係另犯刑法第三百零四條第一項、第三百零五條
    之罪，容有誤會，被告丙○○及另一不詳姓名拿菜刀之男子
    就傷害戊○○之犯行有犯意聯絡與行為分擔，應論以共同正
    犯，被告丙○○、乙○○及另一不詳姓名拿菜刀之男子就上
    開妨害戊○○、丁○○之行動自由犯行有犯意聯絡與行為分
    擔，俱應論以共同正犯。渠等三人以一行為侵害戊○○、丁○○之行動自由，亦係一行為觸犯二罪名之想像競合犯，應
    從一情節較重之妨害自由罪處斷（認戊○○車輛遭扣情節較
    重）。被告丙○○上開傷害犯行之後緊密實行妨害自由犯行
    ，二行為之目的單一，依一般社會通念，認評價為一罪方符
    合刑罰公平原則，如予數罪併罰，反有過度處罰之疑，與人
    民法律感情未契合，尤於牽連犯廢除後，適度擴張一行為概
    念，認屬一行為獨犯數罪名之想像競合犯，方為適當（參考
    最高法院九十七年台上字第三二二三判決意旨），是以被告
    丙○○所犯傷害罪及妨害自由罪係一行為觸犯二罪名之想像
    競合犯，公訴人認被告上開傷害及妨害自由二罪應分論併罰
    ，亦有未當，被告丙○○以一行為觸犯圖利提供賭博場所及
    聚眾賭博罪，係一行為觸犯數罪名之想像競合犯，應從一重
    論以圖利聚眾賭博罪。其所犯妨害自由罪與圖利聚眾賭博罪
    犯意各別，構成要件亦異，應分論併罰。原審以被告賭博部
    分犯罪事證明確，並審酌被告丙○○圖利提供賭博場所聚眾
    賭博，規模不大，所得不多，並參酌其犯後態度等一切情狀
    ，判處有期徒刑二月，認事用法核無違誤，被告此部分上訴
    意旨並無理由，應予駁回，又原審以被告妨害自由部分犯罪
    事證明確，予以論罪科刑，固非無見，然查刑法二百七十七
    條第一項之傷害罪係告訴乃論之罪，本案被害人丁○○經警
    詢以是否有前往醫院驗傷，被害人丁○○固表示有前往國軍
    台中總醫院驗傷，然綜觀全部警訊陳述，應無表示提出傷害
    告訴請求偵辦之意，被害人丁○○於本院亦結證其於警詢並
    未表示要告被告，既未提出傷害告訴，此部分訴追條件不足
    ，原審逕予論罪，應有未洽，被告上訴意旨否認犯罪雖無可
    採，然原審判決既有如上瑕疵，即屬無可維持，應由本院就
    此部分及已所附麗之定執行刑部分均予撤銷改判，爰審酌被
    告僅因懷疑他人詐賭即出手毆打他人成傷，並以強暴、脅迫
    手段剝奪他人行動自由使簽立本票、讓渡書之犯罪手段，並
    參酌其犯後未與被害人達成和解賠償損害之犯後態度等一切
    情狀，判處如主文第二項所示之刑，並與上訴駁回部分定應
    執行有期徒刑七月，又依司法院釋字第六六二號解釋：「中
    華民國九十四年二月二日修正公布之現行刑法第四十一條第
    二項，關於數罪併罰，數宣告刑均得易科罰金，而定應執行
    刑之刑逾六個月者，排除適用同條第一項得易科罰金之規定
    部分，與憲法第二十三條規定有違，並與本院釋字第三六六
    號解釋意旨不符，應自本解釋公布之日起失其效力。」，故
    對於數罪併罰，數宣告刑均得易科罰金，而定應執行之刑超
    過6個月之案件，依司法院釋字第三六六號、六六二號解釋
    意旨，仍得易科罰金。本案撤銷改判部分既判處有期徒刑六
    月，並定執行刑有期徒刑七月，依上述解釋意旨，賭博上訴
    駁回部分，亦應諭知易科罰金之折算標準，爰依刑法第四十
    一條第一項、司法院釋字第六六二號解釋就上訴駁回部分及
    定執行刑部分均諭知易科罰金之折算標準。本件傷害所用之
    菜刀，圖利聚眾賭博所用之麻將等賭具均未扣案，不能證明
    係犯罪行為人所有之物，且型式不明，復非違禁物，爰不予
    宣告沒收，至於戊○○、丁○○所簽立之本票、讓渡書亦未
    扣案，復非違禁物，且難認犯罪行為人業經取得上開本票、
    讓渡書之所有權，自亦不得宣告沒收。
貳、公訴不受理部分：
一、按告訴或請求乃論之罪，未經告訴、請求者，應諭知不受理
    之判決，刑事訴訟法第三百零三條第三款定有明文，又刑法
    二百七十七條第一項之傷害罪係告訴乃論之罪，同法第二百
    八十七條亦有明文。
二、查本案被害人丁○○就遭被告傷害部分並未提出告訴（理由
    詳前），訴追條件不足，原審逕予論科，自有未洽，因公訴
    意旨認此部分與上述經本院認定成罪部分為數罪關係，是應
    撤銷原審此部分判決，並就此為不受理之諭知。
據上論結，應依刑事訴訟法第三百六十八條、第三百六十九條第
一項前段、第三百六十四條、第二百九十九條第一項前段、第三
百零三條第三款，刑法第二十八條、第三百零二條第一項、第五
十五條、第五十一條第五款、第四十一條第一項前段，司法院釋
字第六六二號解釋，刑法施行法第一條之一第一項、第二項前段
，判決如主文。
本案經檢察官甲○○到庭執行職務。
中    華    民    國    98    年    11    月    5     日
            刑事第一庭    審判長法  官  陳  紀  綱
                                法  官  張  智  雄
                                法  官  姚  勳  昌
以上正本證明與原本無異。
妨害自由部分得上訴。
其餘部分不得上訴。
如不服本判決應於收受送達後10日內向本院提出上訴書狀，其未
敘述上訴之理由者，並得於提起上訴後10日內向本院補提理由書
（均須按他造當事人之人數附繕本）「切勿逕送上級法院」。
                                書記官  吳  宗  玲
中    華    民    國    98    年    11    月    5     日
中華民國刑法第302條
（剝奪他人行動自由罪）
私行拘禁或以其他非法方法，剝奪人之行動自由者，處 5 年以
下有期徒刑、拘役或 3 百元以下罰金。


司法院資訊處製作；財團法人民間司法改革基金會備份。
